【裁判字號】    97,消債更,1141
【裁判日期】    971222
【裁判案由】    更生事件
【裁判全文】
臺灣臺北地方法院民事裁定          97年度消債更字第1141號
聲  請  人
即債務人    甲○○
                      關懷協會
上列當事人因消費者債務清理事件聲請更生及保全處分，本院裁
定如下：
    主  文
更生及保全處分之聲請均駁回。
聲請費用由聲請人負擔。
    理  由
一、按債務人不能清償債務或有不能清償之虞者，得依本條例所
    定更生或清算程序，清理其債務，消費者債務清理條例第3
    條定有明文。又聲請更生或清算不合程式或不備其他要件者
    ，法院應以裁定駁回之，但其情形可以補正者，法院應定期
    間先命補正，復為同條例第8條所明定。又「債務人與金融
    機構協商成立者，不得聲請更生或清算。但因不可歸責於己
    之事由，致履行顯有重大困難者，不在此限」；「本條例施
    行前，債務人依金融主管機關協調成立之中華民國銀行公會
    會員辦理消費金融案件無擔保債務協商機制與金融機構成立
    之協商，準用前項之規定」，復為同條例第151條第5項、第
    6 項所明定。債務清償方案，乃經當事人行使程序選擇權所
    為之債務清理契約，本應受其拘束。該條例雖定有不受拘束
    之例外事由，然法院在要件解釋上，除應基於私法自治之考
    量外，更應對於債務人新生之債務清理請求權與債權人既有
    之財產權、契約自由權等基本權利間之衝突，加以調和，方
    是正辦。準此，債務清償方案成立後，應由債務人按其條件
    履行，惟其後發生情事變更，在清償期間收入或收益不如預
    期，致該方案履行困難甚或履行不能，固有不可歸責於債務
    人之事由，得依該條例第151條第5項但書之規定聲請更生或
    清算。惟債務人仍應對「發生情事變更之原因」、「如何使
    其不能履行債務清償方案」、「不能履行債務清償方案之發
    生時期及有關情形」加以說明，並遵照法院指示，解明狀內
    可疑之處，或提供具體、明確之證明資料，以協助法院形成
    是否准予開始更生或清算程序之心證。苟債務人僅於狀內泛
    稱無法負荷致不能履行債務清償方案，且經法院命補正或釋
    明之後，尚未能為上開表明，則非可認債務人得享有該條例
    賦予之債務清理權利。次按法院就更生或清算之聲請為裁定
    前，得因利害關係人之聲請或依職權，以裁定為保全處分，
    該條例第19條第1項另定有明文，惟該項保全處分，係法院
    為防杜債務人之財產減少，維持債權人間之公平受償及使債
    務人有重建更生之機會，所為暫時之處分行為，自應以聲請
    更生或清算程序合法存在，始有保全處分之必要。
二、聲請意旨略以：伊有不能清償債務情事，前已提出債權人清
    冊，以書面向最大債權金融機構請求共同協商債務清償方案
    ，協商成立並約定每月償還新臺幣（下同）29,367元，然因
    其每月薪資加房屋收入約43,000元，扣除協商月付金後僅剩
    13,633元，無法維持最低基本生活。聲請人為償還高月付金
    於民國96年1月起至合夥人張志瑛借錢繳款，到97年1月因無
    力繳款而毀諾，也無法清償合夥人債務，合夥人深怕公司會
    因此倒閉，於97年4月間向臺北市國稅局萬華稽徵所申請變
    更負責人，聲請人因此變為員工，收入而減少許多，故無力
    繼續履行原協商條件，顯因非可歸責於己之事由致履行有重
    大困難，且其無擔保或無優先權之債務總額未逾1200萬元，
    復未經法院裁定開始清算程序或宣告破產，爰聲請准予更生
    云云。又聲請人復於97年12月10日具狀陳稱：銀行假扣押查
    封其不動產係作為拍賣變價該不動產以達償還債務之目的，
    該不動產日後有遭拍賣之虞，對該不動產有保全之確切急迫
    性，且依消費者債務清理條例第54條立法意旨，為使負有自
    用住宅借款債務而瀕於經濟困境之債務人不必喪失其賴以居
    住之自用住宅而重建經濟生活，聲請停止本院97年度執字第
    1057 72號對聲請人之強制執行，且債權人不得對聲請人行
    使債權、催收、假扣押、起訴或為與起訴有同一效力之行為
    等語。
三、經查：
（一）聲請人稱其現每月薪資收入28,000元及房屋租金收入15,0
      00元，合計收入為43,000元，惟每月必要支出為34,532元
      ，其細項為：膳食費6,000元、住宅費9,628元（房貸8,57
      2元、管理費1,056元）、水電費1,460元、交通費600元、
      通訊費500元、所得稅、房屋稅及地價租金1,326元、保險
      費866元（健保費799元、住宅火災及地震基本保險費67元
      ）、父母撫養費14,152元，存摺明細、管理費收據、水費
      繳款明細、電費通知及收據、電信費用明細清單、電信費
      電子收據、綜合所得稅核定通知書、各類所得扣繳暨免扣
      繳憑單、房屋稅繳款書、房屋稅繳納證明書、租金繳款通
      知書、全民健康保險繳納保險費證明、分期繳納申請書、
      住宅火災及地震基本保險單等件影本為證。然查，聲請人
      所述父母撫養費14,152元部分，聲請人僅以行政院主計處
      歷年最低生活費公告為據，經本院命其補正實際分擔扶養
      費部分之證明，聲請人始稱每月平均分擔扶養費5,000 元
      ，然並未能提出相當之證據證明。且查，聲請人所列每月
      8,572 元房貸部分，既係已列載於債務明細中（國泰世華
      銀行1,138,000元），自不應再此筆列載於每月支出明細
      中，否則應連同聲請人所有債務列入支出明細始合情。又
      依行政院主計處公告之97年度最低生活費用（以每年家庭
      收支調查，計算出平均每人每月消費支出之60%作為最低
      生活費），臺北縣平均每人每月最低生活費為14,152元，
      聲請人雖陳稱尚需扶養其母親林品伶及繼父林芳雄每月5,
      000元，惟聲請人經本院命其補正其受扶養人之存摺、收
      入等資料後陳稱其繼父林芳雄不願提出相關資料供其提出
      本院參考。本院參酌上情及聲請人就每月分擔5,000元扶
      養費部分未提出任何證據，認聲請人所述上開必要支出狀
      況尚有疑義，自難依其上開主張，即謂無履行清償債務之
      能力。
（二）又聲請人復稱曾分別於97年1月22日、同年6月15日、97年
      1 月12日分別向張志瑛借款10萬元、20萬元及20萬元，合
      計50萬元，用以支付銀行協商之高額月付金，固提出借據
      影本一紙為證。惟聲請人於聲請人復稱因無法清償銀行債
      務協商之金額，已於97年1月毀諾云云。則該時聲請人既
      已於97年1月12日向張志瑛借款20萬元用以清償銀行債務
      協商應清償款項，何以於97年1月又毀諾，此情實有疑義
      。經本院命聲請人補正該部分說明及資料。聲請人此時改
      稱係用以清償網拍貸款云云，惟聲請人究係清償何網拍貸
      款，購買何種商品或服務，均未見其提出相關資料證明（
      證明所購買商品或服務係生活上所必需及用所借款之20萬
      元清償該筆款項），則依其情形如非有隱匿情形，即屬生
      活有疑似浪費之情事。本院自難認聲請人之毀諾係有不可
      歸責於己致履行顯有重大困難之情事。
四、綜上，本院依聲請人情形認其有固定收入之履行能力，且其
    毀諾尚非有不可歸責於己致履行顯有重大困難之情事，其雖
    就協商結果毀諾，仍得經由個別債權銀行協商程序以求適當
    履行債務。準此，本件聲請更生之要件顯然不備，且又無從
    補正，依首揭條文之意旨，自應駁回其更生之聲請。本件聲
    請人更生之聲請既經駁回，則其保全處分之請求，已無必要
    ，應併予駁回，爰裁定如主文。
中    華    民    國    97    年    12    月    22    日
              民事第二十一庭法      官  蔡政哲
上為正本係照原本作成
如不服本裁定，應於裁定送達後10日內，以書狀向本院提出抗告
，並繳納抗告費新臺幣1,000元。
中    華    民    國    97    年    12    月    22    日
                            書  記  官  陳惠娟


司法院資訊處製作；財團法人民間司法改革基金會備份。
